【裁判字號】    94,上訴,1408
【裁判日期】    950503
【裁判案由】    傷害致死
【裁判全文】
臺灣高等法院臺中分院刑事判決        94年度上訴字第1408號
上  訴  人  臺灣苗栗地方法院檢察署檢察官
被      告  丙○○
指定辯護人 本院公設辯護人  乙○○
上列上訴人因被告傷害致死案件，不服臺灣苗栗地方法院92年度
訴字第287號，中華民國94年4月14日第一審判決（起訴案號：臺
灣苗栗地方法院檢察署92年度偵字第3343號），提起上訴，本院
判決如下：
    主  文
原判決撤銷。
丙○○無罪。
    理  由
一、公訴意旨略以：被告丙○○於民國88年9月23日下午6時許，
    在苗栗縣後龍鎮大山里大山一號附近空地，與騎機車返回該
    處之被害人黃金澤發生爭執，黃金澤架好機車，下車與被告
    互毆，約互毆二、三分鐘後，丙○○從貨櫃旁拾起一支木棒
    ，自右上方毆打黃金澤頭部約七、八下，黃金澤以雙手抵擋
    ，丙○○並用右手猛推黃金澤之上身，黃金澤往後跌倒，丙
    ○○即騎機車離去。嗣黃金澤經送醫急救，因外傷性顱腦鈍
    力損傷、右側硬腦膜下腔血腫，致多重器官衰竭，於88年 9
    月27日16時6分不治死亡，認被告涉犯刑法第277條第2 項之
    傷害致死罪嫌云云。
二、公訴人認被告涉犯上開傷害致死罪嫌，係以被告多次承認打
    到被害人黃金澤之頭部等語，被害人因外傷性顱腦鈍力損傷
    、右側硬腦膜下腔血腫，致多重器官衰竭不治死亡，亦有相
    驗筆錄、相驗屍體證明書、驗斷書、照片及內政部刑事警察
    局91年7月1日刑醫字第0910108554號函、木棒照片、被告左
    手抵擋木棒受傷之照片四張、黃金澤之病歷表及Ｘ光片等資
    料可憑，為其論據。
三、檢察官上訴意旨略以：原審未依公訴人意見將全卷送予法醫
    研究所鑑定，恐有疑問。依實務見解，連因傷抽風出於自然
    力之介入，都認為有因果關係，則本件被告推倒被害人，鑑
    定人已表示以被害人黃金澤之病歷，係有可能導致被害人黃
    金澤死亡，應認有因果關係。又本件被告以木棍毆打死者，
    而以手推死者倒地，怎可謂無傷害故意，又怎可謂對於被害
    人死亡無預見可能性？最高法院認為以行為人對加重結果之
    發生，客觀上有預見之可能，主觀上則未預見為必要。則本
    件被告以木棍毆打死者，且以手推死者倒地，怎可謂無傷害
    故意，又怎謂對於被害人死亡無預見可能性？本件依被告之
    自白，被告有二行為，即持木棍毆打被害人，以及用手猛推
    被害人導致被害人後倒不知撞到何物。原審判決一方面認為
    被告毆打被害人時未留下外傷，而且傷害罪是不罰未遂；又
    認為被告以手推被害人導致被害人不知撞到何物，是否有故
    意傷害的意思，不無疑問，但卻變更起訴法條，認被告涉犯
    刑法第277條第1項之普通傷害罪，實有矛盾之處云云。
四、認定被告犯罪不能證明之理由：
(一)、依檢察官率同檢驗員王頌鴻相驗被害人屍體結果，顯示被害
    人之死因為多重器官衰竭，致死創傷為頭部鈍力挫傷併顱內
    出血，此有臺灣苗栗地方法院檢察署 88年9月29日驗斷書可
    證 （見88年相字第527號相驗卷【下稱相驗卷】第18頁）。
    另依驗斷書之記載，被害人顏面、頸項發泛紫，兩眼瞳孔放
    大，眼角膜微溷濁，鞏膜發黃，眼角有膠狀滲出物；口鼻部
    輕微擦傷、下唇部有一處瘀傷，疑為插管壓印傷痕；口鼻內
    流出多量黃色膿性滲出液；胸腹部屍身腫脹發黃，黃疸嚴重
    ；胸腹部無損傷；四肢嚴重水腫，雙手背瘀腫，指甲發紺；
    左小腿前部與左腳趾有挫傷破皮結痂痕跡；右膝前部與右足
    背有新生結痂剝離疤痕、四肢無骨折，有該驗斷書可憑（見
    相驗卷宗第16、17頁）；並有被害人死後之全身照片七張可
    稽（見相續字第12至15頁）。被害人死亡時，除疑為插管壓
    印傷痕之口鼻部輕微擦傷，下唇部一處瘀傷外，均無外力所
    致之新傷痕。
(二)、檢察官將本案全部相關資料送請內政部警政署刑事警察局鑑
    定被害人死因結果，其鑑定結論顯示死亡原因為：甲、多重
    器官衰竭；乙、右側硬腦膜下腔血腫；丙、外傷性顱腦鈍力
    損傷，此則有該局91年7月1日刑醫字第0910108554號函可憑
    。
(三)、被害人經送醫急救，其當時處理之醫師即證人李俊達於偵查
    中證稱：被害人當時經頭部檢查並無外傷等語（相續卷第52
    頁背面、53頁）；當時相驗的檢驗員即鑑定證人王頌鴻於原
    審法院也證稱：去觸摸（指被害人屍體）沒有外傷及頭皮下
    血腫等語（審理卷第167頁）。
(四)、原審法院於徵詢兩造意見後 （審理卷第109頁），檢附上述
    李俊達醫師之證詞、當時之救護紀錄表、病歷資料以及Ｘ光
    電腦斷層掃描片，函請法務部法醫研究所加以鑑定說明，據
    其以 93年9月22日法醫理字第0930002679號函覆結果，認為
    ：「本案死者黃金澤生前似有多樣化傷勢，包括似為車禍頭
    部外傷之開顱手術（左頂顱部位），安非他命使用者及88年
    7月27 日騎機車跌倒等綜合各項因素加成之結果亦可能造成
    慢性硬腦膜下出血之結果。另詢及有無可能是木棍毆打則應
    就木棍之兇器型態與頭部外傷之吻合度，若為較硬質、條狀
    木棍之鈍器應會在頭皮留下撕裂傷、頭皮下出血之腫塊，甚
    至於顱骨骨折，則似較不符合死者造成最後硬腦膜下出血致
    神經性休克之因果關係。」（見原審卷第120、121頁）。
(五)、原審法院依檢察官聲請，傳喚鑑定人即法醫研究所法醫蕭開
    平以及鑑定證人即臺灣苗栗地方法院檢察署檢驗員王頌鴻到
    庭提供鑑定意見 （鑑定人蕭開平部分，依刑事訴訟法第177
    條第2項以遠距視訊設備直接訊問） 。而總結鑑定人蕭開平
    於原審法院之證詞，其重點大致如下：１、被害人的硬腦膜
    下出血依照其先前多樣化傷勢，有可能是慢性硬腦膜下出血
    ，多樣化傷勢不是一般人的傷勢所能比對（見原審卷第153-
    154頁）；２、此個案 （指被害人）安非他命濃度很高，頭
    部有外傷（指案發之前），又常因外傷到醫院，可能正常騎
    機車震動也會造成死亡結果 （見同上卷第156頁）；３、就
    算當時是有外力施打被害人頭部而成為死因鍊的一環，只能
    說有因果關係，如要提昇為相當因果關係，則證據較為薄弱
    （見同上卷第157頁） ；４、並無很積極的證據可以證實被
    害人受有很大的外力造成硬腦膜下出血 （見同上卷第159頁
    ）；５、被害人的傷勢也有可能是木頭打的，如果棍棒的材
    質較軟，如同上述蒐證木棍照片，也有可能在被害人頭部不
    留下撕裂傷，但造成衝擊性鈍力挫傷，不過，由於被害人身
    體較為脆弱，這樣所造成的傷害與死因之間欠缺所謂「相當
    」之因果關係（見同上卷第164-165頁） ；６、被害人硬腦
    膜下出血並非自發性的，外力與死亡結果之間有因果關係，
    但無法判斷外力為何（見同上卷第165頁） ；７、也可以同
    意原先驗斷書所載被害人是因為騎機車不慎向右滑倒之結論
    （見相驗卷第18頁、原審卷第161頁） 。鑑定證人王頌鴻則
    大體同意鑑定人蕭開平之證詞（見原審卷第168頁）。
(六)、本院將全卷及依承辦之警員所提供與被告所供承毆打被害人
    相類似之木棒一支（與相續字卷第41頁照片所示之木棒相同
    ）送法務部法醫研究所鑑定，認「(一)本所法醫理字第093000
    2679號鑑定書敘明『若為較硬質、條狀木棍之鈍器應會在頭
    皮留下撕裂傷、頭皮下出血之腫塊，甚至於顱骨骨折，則似
    較不符合死者黃金澤造成最後硬腦膜下出血致神經休克之因
    果關係』。(二)檢送之Ｘ光僅顯現在署立苗栗醫院電腦斷層Ｘ
    光相片，顯示主要有腦實質出血及局部硬腦膜下腔出血，大
    腦中線已明顯離向左側，再由筆錄中丙○○供稱事發當時死
    者『他臉紅紅的，走路偏來偏去的，有些口齒不清』，另由
    血中有甲基安非他命成分，無法排除事發時黃金澤已有外傷
    ，尤其他原有外傷未完全復原再續發腦實質出血之可能，由
    甲基安非他命使用及腦部損傷手術後遺症均可造成死者黃金
    澤脾氣暴燥有攻擊性之性格。(三)檢送之木棒為長型木棒……
    。雖無法完全排除木棒可造成黃金澤硬腦膜下腔出血死亡之
    可能性，由檢送之木棒屬較硬質，由現有證據顯示無法支持
    有條狀木棍常造成之外傷證據。由全身無其他條狀鈍挫傷及
    無外傷之敘述，僅有鼻側有輕微擦傷，研判較支持跌倒所致
    。」此有該所95年3月22日函可憑（見本院卷第45頁） 。本
    院再檢送全卷及類似之木棒一支送請法務部法醫研究所鑑定
    ，仍認無法支持條狀木棍造成被害人之致死創傷，而研判較
    支持為跌倒所致。
(七)、依為被害人急救之醫師李俊達之證詞，被害人經頭部檢查無
    外傷；相驗之檢驗員即鑑定證人王頌鴻亦證稱：被害人屍體
    沒有外傷及頭皮下血腫之情形；依上開驗斷書之記載，被害
    人於 99年9月23日20時35分被發現倒於苗栗縣後龍鎮大山里
    泰豐工廠後方，於同年月27日16時6分死亡， 檢察官督同檢
    驗員王頌鴻於同年月28日11時相驗。相驗時，被害人除疑為
    插管壓印傷痕之口鼻部輕微擦傷、下唇部有一處瘀傷外，無
    其他外力所致之新傷痕。足認被害人於送醫時，身體無任何
    新傷痕，亦無頭皮下血腫之情形。被告自白被害人持棒揮打
    伊好幾下，伊用左手肘去擋了好幾下，後伊用右手搶到木棍
    ，換伊拿木棒打被害人頭部、後腦七、八下，被害人也用手
    擋等語（見相續卷第31頁）。被告供稱其遭被害人持木棒毆
    打，被告用左手肘去擋了好幾下，致受有傷害，有被告左手
    肘結痂之照片二張可憑。但被告供稱其亦持同支木棍打被害
    人頭部、後腦七、八下，被害人亦用手擋，被害人何以均無
    外力所致之外傷，被告所供持同支木棒毆打被害人頭部、後
    腦七、八下，被害人且以手擋，若與事實相符，則被害人頭
    部、手肘部應亦受有外傷。尤其被害人之手肘，亦應有如被
    告之傷痕，被害人何以除疑為插管壓印傷痕之口鼻部輕微擦
    傷、下唇部有一處瘀傷外，無其他新傷痕。被告上開持木棒
    毆打被害人及推倒被害人之自白，無證據證明與事實相符。
(八)、依 93年9月22日法醫理字第0930002679號函覆結果，認為：
    「本案死者黃金澤生前似有多樣化傷勢，包括似為車禍頭部
    外傷之開顱手術（左頂顱部位），安非他命使用者及88年 7
    月27日騎機車跌倒等綜合各項因素加成之結果亦可能造成慢
    性硬腦膜下出血之結果。」認本件被害人致死的硬腦膜下血
    腫未必是遭外力毆擊所導致，也有可能是被害人自身特殊的
    情形所造成。上述函覆結果又指出：「另詢及有無可能是木
    棍毆打則應就木棍之兇器型態與頭部外傷之吻合度，若為較
    硬質、條狀木棍之鈍器應會在頭皮留下撕裂傷、頭皮下出血
    之腫塊，甚至於顱骨骨折，則似較不符合死者造成最後硬腦
    膜下出血致神經性休克之因果關係。」（見原審卷第120、1
    21頁），認被害人之硬腦膜下出血，較不符合木棍毆打頭部
    所引起。上開鑑定結果，不能證明被告有持木棒毆打被害人
    之事實。
(九)、法醫研究所法醫蕭開平以及鑑定證人即臺灣苗栗地方法院檢
    察署檢驗員王頌鴻到庭提供鑑定意見，總結鑑定人蕭開平於
    原審法院之證詞，其重點大致如下：１、被害人的硬腦膜下
    出血依照其先前多樣化傷勢，有可能是慢性硬腦膜下出血，
    多樣化傷勢不是一般人的傷勢所能比對；２、此個案（指被
    害人）安非他命濃度很高，頭部有外傷（指案發之前），又
    常因外傷到醫院，可能正常騎機車震動也會造成死亡結果；
    ３、就算當時是有外力施打被害人頭部而成為死因鍊的一環
    ，只能說有因果關係，如要提昇為相當因果關係，則證據較
    為薄弱；４、並無很積極的證據可以證實被害人受有很大的
    外力造成硬腦膜下出血；５、被害人的傷勢也有可能是木頭
    打的，如果棍棒的材質較軟，如同上述蒐證木棍照片，也有
    可能在被害人頭部不留下撕裂傷，但造成衝擊性鈍力挫傷，
    不過，由於被害人身體較為脆弱，這樣所造成的傷害與死因
    之間欠缺所謂「相當」之因果關係；６、被害人硬腦膜下出
    血並非自發性的，外力與死亡結果之間有因果關係，但無法
    判斷外力為何；７、也可以同意原先驗斷書所載被害人是因
    為騎機車不慎向右滑倒之結論；鑑定證人王頌鴻則大體同意
    鑑定人蕭開平之證詞。鑑定人蕭開平、王頌鴻之鑑定意見，
    亦不能確信被害人之死亡係被告持木棒毆打或猛力推倒所造
    成，即不能證明被告有傷害致人死亡之事實。
(十)、本院請承辦之警員提供與被告所供承毆打被害人相似之木棒
    一支（與相續字卷第41頁照片所示之木棒相同）送法務部法
    醫研究所鑑定，該所認「(一)本所法醫理字第0930002679號鑑
    定書敘明『若為較硬質、條狀木棍之鈍器應會在頭皮留下撕
    裂傷、頭皮下出血之腫塊，甚至於顱骨骨折，則似較不符合
    死者黃金澤造成最後硬腦膜下出血致神經休克之因果關係』
    。(二)檢送之Ｘ光僅顯現在署立苗栗醫院電腦斷層Ｘ光相片，
    顯示主要有腦實質出血及局部硬腦膜下腔出血，大腦中線已
    明顯離向左側，再由筆錄中丙○○供稱事發當時死者『他臉
    紅紅的，走路偏來偏去的，有些口齒不清』，另由血中有甲
    基安非他命成分，無法排除事發時黃金澤已有外傷，尤其他
    原有外傷未完全復原再續發腦實質出血之可能，由甲基安非
    他命使用及腦部損傷手術後遺症均可造成死者黃金澤脾氣暴
    燥有攻擊性之性格。(三)檢送之木棒為長型木棒……。雖無法
    完全排除木棒可造成黃金澤硬腦膜下腔死亡之可能性，由檢
    送之木棒屬較硬質，由現有證據顯示無法支持有條狀木棍常
    造成之外傷證據。由全身無其他條狀鈍挫傷及無外傷之敘述
    ，僅有鼻側有輕微擦傷，研判較支持跌倒所致。」此有該所
    95年3月22日函可憑 （見本院卷第45頁）。仍認不符合鈍器
    所造成；無法排除事發時被害人黃金澤已有外傷，尤其被害
    人原有外傷未完全復原再續發腦實質出血之可能；研判被害
    人之致死創傷，較支持跌倒所造成。即依鑑定意見，仍無法
    確定被害人造成致死創傷之原因。而就被告所供述之「以木
    棒毆打被害人頭部、後腦七、八下」「猛力推倒被害人」之
    被告毆打被害人之情形，判斷較可能之情形，認較支持跌倒
    所致。但如被告所供屬實，應會造成被害人外傷，即如以木
    棒毆打，會造成頭皮撕裂傷；如不留下頭皮撕裂傷，亦應留
    下衝擊性鈍力挫傷；如遭猛力推倒受傷致死，應會留下對撞
    傷、頭皮下血腫。但被害人除上述之疑為插管壓印傷痕造成
    之口鼻部輕微擦傷、下唇部有一處瘀傷，另無其他新傷痕，
    頭部亦無皮下血腫之情形，因此被害人致死創傷，應非如被
    告所供稱係木棒毆打頭部、後腦七、八下；或猛力推倒所造
    成。
五、本案依現存之證據，及本院自行搜集之證據，均不能認被告
    有檢察官所起訴之傷害致死之犯行。檢察官未提出其他足資
    證明被告犯罪之證據，應認本件被告被訴之傷害致死犯行，
    不能證明。原審判決未為被告無罪之諭知，認被告係犯刑法
    第277條第1項之普通傷害罪，與檢察官所起訴之傷害致死罪
    基本事實相同，應變更起訴法條，並以未據告訴人告訴，為
    公訴不受理之諭知，用法未洽。檢察官上訴意旨略以：原審
    未依公訴人意見將全卷送予法醫研究所鑑定，恐有疑問。依
    實務見解，本件被告推倒被害人，鑑定人已表示以被害人黃
    金澤之病歷來看，有可能導致被害人黃金澤死亡，應認有因
    果關係。又本件被告以木棍毆打死者，以手推走死者倒地，
    怎可謂無傷害故意，又怎可謂對於被害人死亡無預見可能性
    ？指責原審判決不當，並無理由。另檢察官上訴意旨，謂依
    被告之自白，被告有二行為，即持木棍毆打被害人，以及用
    手猛推被害人導致被害人後倒不知撞到何物。原審判決一方
    面認為被告毆打被害人時未留下外傷，而且傷害罪是不罰未
    遂；又認為被告以手推被害人導致被害人不知撞到何物，是
    否有故意傷害的意思，不無疑問，但卻變更起訴法條，認被
    告涉犯刑法第277條第1項之普通傷害罪，實有矛盾之處等語
    ，指摘原審判決不當。查檢察官起訴被告犯傷害致死罪，原
    審判決既認並無證據證明被害人受有傷害，即應以被告犯罪
    不能證明，為無罪之諭知。卻以被告之傷害行為與被害人之
    硬腦膜下出血致死間，無相當因果關係，認被告應成立刑法
    第277條第1項的傷害罪，並以未據告訴權人提起告訴，而為
    公訴不受理之諭知，嫌有未當。檢察官指摘原審判決諭知不
    受理有矛盾之情形，其此部分上訴為有理由，應由本院將原
    審判決撤銷，依法為被告無罪之諭知。
據上論斷，應依刑事訴訟法第369條第1項前段、第364條、第301
條第1項，判決如主文。
本案經檢察官甲○○到庭執行職務。
中    華    民    國    95    年    5    月    3      日
               刑事第九庭  審判長法  官  陳  筱  珮
                                 法  官  康  應  龍
                                 法  官  趙  春  碧
上列正本證明與原本無異。
如不服本判決應於收受送達後十日內向本院提出上訴書狀，其未
敘述上訴之理由者並得於提起上訴後十日內向本院補提理由書（
均須按他造當事人之人數附繕本）。
                                 書記官  胡  美  娟
中    華    民    國    95    年    5     月    5     日
                                                      Ｆ


司法院資訊處製作；財團法人民間司法改革基金會備份。
